最高法院刑事判決　　　　　　九十六年度台上字第五一三三號
上　 訴　 人　台灣高等法院檢察署檢察官
上訴人即被告　甲○○
上列上訴人等因被告違反貪污治罪條例案件，不服台灣高等法院
中華民國九十六年五月三十一日第二審更審判決（九十五年度重
上更(五)字第二一七號，起訴案號：台灣士林地方法院檢察署八十
一年度偵字第七二０五號），提起上訴，本院判決如下：
    主  文
原判決撤銷，發回台灣高等法院。
    理  由
本件原判決認定上訴人即被告甲○○前係財政部台北市國稅局稅
務員，民國七十一年間調入該局士林稽徵所（下稱士林稽徵所）
任職，自七十七年間起，負責該所綜合所得稅之收件、審核、整
理、移送等業務，於七十八年三月十五日改調該局南港稽徵所（
下稱南港稽徵所），負責處理南港區北港、新富、新光、鴻福、
成福、東明六里之上述業務，為依據法令從事公務之人員。於七
十八年間認識台北市商富實業股份有限公司（下稱商富公司）助
理會計陳惠茹，七十八年初，陳惠茹之課長張秋池，為圖逃漏綜
合所得稅，經由陳惠茹介紹被告與之相識後，由被告指導張秋池
以列舉扣除額方式申報，並虛列可扣除項目之金額，張秋池於當
年申報七十七年度綜合所得稅時，乃向其商富公司同事鍾淑惠索
取渠捐助予財團法人兒童癌症基金會金額新台幣（下同）二千元
之收據，鍾淑惠礙於同事情誼，竟基於幫助張秋池以不正當方法
逃漏稅捐之意思，交付上開收據予張秋池，張秋池取得上開單據
後，擅將收據上捐助人姓名變造為其本人名義，並將捐助金額變
造為二十萬元，作為當年度列舉扣除額，而持以行使，連同綜合
所得稅結算申報書，於七十八年三月三十一日委請上訴人給予幫
忙，結果順利逃漏應納稅捐，足以生損害於南港稽徵所關於稅捐
稽徵之正確性與財團法人兒童癌症基金會。事為商富公司沈鴻麟
、石湘台、莊松、劉世忠、南雪青、何錦忠、詹淑惠、鍾淑惠知
悉，於七十九年二、三月間申報綜合所得稅時，亦請求陳惠茹協
助，被告與陳惠茹亦認此有利可圖，二人竟自七十九年二、三月
間起，基於共同之犯意聯絡與概括之犯意，由陳惠茹以自己所有
得作為列舉扣除額之單據，及由沈鴻麟、石湘台、莊松、劉世忠
、何錦忠、南雪青、詹淑惠、鍾淑惠等人所提供，或由陳惠茹向
詹淑惠、鍾淑惠、沈鴻麟、劉世忠及不詳姓名人所取得之捐贈或
醫療單據，由陳惠茹變造並交由被告代為撰擬綜合所得稅申報書
底稿，核算各該人應繳納之各該年度綜合所得稅後，交還陳惠茹
代為謄寫申報書，陳惠茹除自行以上開非法之方法逃漏各該年度
之綜合所得稅外，並與被告共同與沈鴻麟等人逃漏綜合所得稅，
詳如原判決附表（一）至附表（十）所載；上開附表中計石湘台
、劉世忠、何錦忠三人之七十八年度申報資料係被告於七十九年
間直接審核通過，共計三件，該三人乃於七十九年間在台北市交
付賄款予陳惠茹，旋由陳惠茹在台北市轉交賄款予被告，被告竟
基於概括犯意單獨對於違背職務之行為收受賄賂（非與陳惠茹共
犯），以最有利於被告之金額每件賄款五千元核算，得款一萬五
千元等情。因而撤銷第一審判決，改判論處被告依據法令從事公
務之人員連續對於違背職務之行為收受賄賂罪刑，固非無見。
惟查(一)、被告以外之人於審判外之言詞或書面陳述，除法律有規
定者外，不得作為證據，刑事訴訟法第一百五十九條第一項定有
明文。所謂法律有規定者，即包括同法第一百五十九條之一至第
一百五十九條之五所規定傳聞證據具有證據能力之例外情形。故
如欲採被告以外之人於審判外之言詞，即如警詢或檢察官偵查中
之言詞為證據時，必須符合法律所規定之例外情形，方得認其審
判外之陳述有證據能力，並須於判決中具體說明其符合傳聞證據
例外可信之情況及心證理由，否則即有違證據法則及判決不備理
由之違誤。原判決採證人陳惠茹、曾雅雲、陳維雅於法務部調查
局台北市調查處之供述為斷罪之資料（原判決理由二(三)）然彼等
此部分供述，乃被告以外之人於審判外之陳述，屬傳聞證據，究
竟如何符合法律所規定傳聞證據例外可信之情況而得為證據及心
證之理由，原判決未詳予論述說明，已有未當。原判決另以陳惠
茹與被告談話之錄音筆錄（譯文）為被告有罪之認定（原判決理
由二(一)）。惟卷附該錄音譯文為陳惠茹所製作提出（偵字第七二
０五號卷第二十八頁至第三十七頁），乃被告以外之人於審判外
所製作之文書，原判決亦未說明其是否符合刑事訴訟法第一百五
十九條之四所規定得為證據之理由，遽採為證據，亦有可議。(二)
、有罪判決書之事實一欄，為判斷其適用法令當否之準據，法院
應將依職權認定與論罪科刑有關之事實，翔實記載，然後於理由
內逐一說明其憑以認定之證據，並使事實認定與理由說明，互相
適合，方為合法，倘事實認定與理由前後說明，不相一致，或事
實與理由欄內之記載，前後齟齬，按諸刑事訴訟法第三百七十九
條第十四款之規定，均屬判決理由矛盾之當然違背法令。原判決
事實欄記載認定，石湘台、劉世忠、何錦忠等三人之七十八年度
綜合所得稅申報書，係被告於七十九年間直接審核通過，該三人
乃於七十九年間在台北市交付賄款（每人五千元）予陳惠茹，再
由陳惠茹轉交予被告，被告竟基於概括之犯意，單獨對於違背職
務之行為收受賄賂，得款一萬五千元等情。而就此部分論被告連
續對於違背職務之行為收受賄賂罪。並於理由六說明，除此部分
外，被告另被訴違背職務之行為收受賄賂部分，罪嫌不足，因公
訴意旨認與上開科刑部分有裁判上一罪關係，故不另為無罪之諭
知。另於理由七關於論述被告被訴涉犯利用職務上之機會詐取財
物罪嫌，不另為無罪諭知時，亦謂「上訴人於八十年一月間起已
不再任綜合所得稅申報資料之審核業務」等語。然原判決附表(五)
申報人莊松等人之「經過情形」欄，記載「3.莊松七十九年申報
為南港稅捐稽徵所之新富里為甲○○負責之南港稽徵所之責任里
，屬甲○○職務，成立違背職務收受賄賂罪。」附表(七)申報人南
雪青等人之「經過情形」欄，記載「2.……南雪青七十九年稅捐
為南港稅捐稽徵所新富里屬甲○○責任里，成立違背職務收受賄
賂罪」等情。致事實記載及理由說明，相互扞格，有判決理由矛
盾之違法。另原判決附表(八)申報人高文亮部分之「經過情形」欄
，記載「編號１至８由甲○○與陳惠茹及詹淑惠基於共同犯意聯
絡，由甲○○更改金額，成立共同變造私文書罪與行使偽造私文
書罪」等情，是否認變造私文書持以行使，而成立行使偽造私文
書罪，原判決未詳予說明釐清，亦滋生疑義。(三)、對立之證據採
取其一，固屬事實審法院自由判斷之權，但其取捨心證之理由，
仍應詳予闡述，始足以昭折服。原判決以陳惠茹於法務部調查局
台北市調查處供稱：「張秋池等六人和石湘台等四人均係主動來
找我幫忙，我才去找甲○○，陳指示以變造收據方式逃漏，張秋
池等十人加上簡進成均知情，……」、「甲○○為了讓張秋池等
十一人（不包括我自己）知道有收差額，都指示我變造繳款收據
，增加金額後依該金額向張秋池等人收取，我向張秋池等同事們
收款時，都有詳細說明甲○○另外收差額，他們均表示無所謂，
那些變造之繳款收據都交給他們，由他們保存。」等語，認陳惠
茹於向石湘台、沈鴻麟、劉世忠、何錦忠、莊松、周韻、簡進成
等收款時，石湘台等人交款予陳惠茹，並無法證明係受欺罔陷於
錯誤而交付，而為被告被訴利用職務上機會詐取財物罪嫌，不另
為無罪諭知之論斷基礎。然對於證人石湘台證稱：「（你拿出的
錢與實際繳的不符，陳惠茹有無向你說明？）沒有。」（偵字第
七二○五號卷第六十九頁背面），證人沈鴻麟證稱：「陳惠茹稱
可協助我節稅，係基於同事立場，並未收取任何好處，而甲○○
涉及此事，我亦是事後才知情，他二人均未另外向我索取費用，
但顯然對我隱瞞了違法變造單據的部分，而將我交付的款項及繳
交稅金之差額私吞。」（聲字第三九三號卷第九十三頁）、「（
你實際繳納的數額和她繳納的金額不符，陳惠茹有無向你說明？
）沒有，我也不知情，我今年六月才知，是調查局問我才知。」
（偵字第七二五○號卷第七十頁），證人劉世忠於第一審法院供
稱：「（你拿給陳惠茹之錢是否全部交了？）我看國稅局的單子
，我只交八千多元，我回家找單子是給她六萬八千八百八十四元
，補稅單子說我只交八千八百八十四元，六萬元不見了，到調查
局才知此。」（第一審卷第二三三頁）等，與陳惠茹證言相互對
立之證言，何以捨棄不採，原判決未予論述說明，自有未當。(四)
、除刑事訴訟法有特別規定外，已受請求之事項未予判決，或未
受請求之事項予以判決者，其判決當然違背法令，刑事訴訟法第
三百七十九條第十二款定有明文。而法院審判之範圍，應與訴之
範圍互相一致；犯罪是否起訴，應以起訴書所載之被告及犯罪事
實為準。本件台灣士林地方法院檢察署檢察官起訴書所載犯罪事
實略為：「沈鴻麟、石湘台、莊松、劉世忠、簡進成、何錦忠、
周韻（原名周書韻）、南雪青、詹淑惠、鍾淑惠，包括張秋池，
均自七十九年起，於申報七十八年度、七十九年度、八十年度綜
合所得稅時，相繼一再央請陳惠茹找上甲○○幫忙，企圖逃漏當
年度綜所稅，甲○○身為稅務人員，竟多次應陳惠茹要求，應允
包括陳惠茹本人之部分，均為幫忙，並轉知各該綜合所得稅申報
義務人，自行蒐集一些捐贈或醫療收據，供採列舉扣除額方式申
報節稅，再由其設法幫忙處理……甲○○先後陸續為起訴書附表
所列之人，設計偽、變造有關當年度捐贈或門診醫療費用收據，
並就此及有關資料先代為撰擬當年度綜所稅申報書底稿後，交由
陳惠茹一一照寫，再收回底稿，並要陳惠茹通知各該申報人須依
其核算出之應繳額攜款代繳稅額，並為遞件，幫助逃漏綜合所得
稅……（及利用職務上機會詐取財物，對於違背職務上之行為收
受賄賂）」等情。而原判決僅就其中十人即原判決附表(一)至(十)所
列之人部分，加以論斷審判，置起訴書已有記載之被告以變造收
據方式，為周韻、簡進成申報綜合所得稅，涉犯幫助逃漏稅捐，
偽造文書部分，是否成立犯罪，未予論斷說明，難謂適法。檢察
官及被告分別提起上訴，指摘原判決不當，非無理由。按第三審
法院應以第二審判決所確認之事實為判決基礎，刑事訴訟法第三
百九十四條第一項前段定有明文。原判決上述之違背法令，影響
於事實之確定，本院無可據以為裁判，仍應將原判決撤銷，發回
原審法院更為審判。原判決不另為無罪諭知部分，基於審判不可
分原則，併予發回。末查原判決引用鍾淑惠於偵查中即偵查卷第
一０二頁背面之供述（詳如原判決理由二(三)所載）為斷罪之資料
。但該偵查卷（偵字第七０二五號）第一０二頁至第一０四頁，
鍾淑惠應訊時並未有如原判決所引供述內容之記載。究竟鍾淑惠
是否有此供述？如有，存在於何卷內資料？又原判決附表(二)張秋
池七十八年度申報部分，所檢據之佛教慈濟功德基金會捐贈收據
，實付金額一萬元，是為一千元之誤載。附表(八)高文亮七十八年
度申報部分，所檢據之編號８長庚紀念醫院收據日期「11.」
是否為「11.」之誤。案經發回，更審時並應注意及之。
據上論結，應依刑事訴訟法第三百九十七條、第四百零一條，判
決如主文。
中　　華　　民　　國　九十六　年　　九　　月　二十七　日
                      最高法院刑事第一庭
                          審判長法官  董　明　霈
                                法官  林　茂　雄
                                法官  張　祺　祥
                                法官  洪　文　章
                                法官  林　開　任
      本件正本證明與原本無異
                                      書  記  官
中　　華　　民　　國　九十六　年　　十　　月  　四　  日
                                                      Ｖ
